臺灣臺中地方法院民事判決　　　　　　 94年度重訴字第375號
原　　　告　乙○○
原　　　告　丁○○○
原　　　告　甲○○○
原　　　告　庚○○
原　　　告　己○○
原　　　告　丙○○
共　　　同
訴訟代理人　施家治　　律師
被　　　告　戊○○
　　　　　　　　　　　號
訴訟代理人　林松虎　　律師
訴訟代理人　蕭智元　　律師
上列當事人間債務人異議之訴事件，經本院於民國九十四年十月
二十六日言詞辯論終結，判決如下：
    主    文
原告之訴駁回。
訴訟費用由原告負擔。
    事實及理由
壹、原告訴之聲明：
    鈞院九十四年度執字第二八三八九號拍賣抵押物強制執行事
    件就原告所有台中縣霧峰鄉○○段第八七九、八八二地號土
    地所為之強制執行程序，應予撤銷。
貳、事實摘要：
一、原告起訴主張：
    台中縣霧峰鄉○○段第七八九、八八二地號土地 (以下簡稱
    系爭土地)，原為訴外人劉春成所有，劉春成死亡後，由劉
    春成之子女即原告及訴外人劉玠池共有，應有部分各為七分
    之一。詎劉玠池為獨占劉春成最有價值的資產，不讓其他手
    足繼承系爭土地，乃於民國七十八年間，趁劉春成在劉玠池
    家中養病之際，勾串其妻黃鈺雯 (原名黃貴葉)之姊即被告
    戊○○，以系爭土地，於七十九年一月三日設定債權額新台
    幣（下同）一千元之第二順位抵押權 (下稱系爭抵押權)予
    被告，惟實際上劉春成與被告間並無債權債務關係存在。蓋
    劉春成於七十八年間，年高七十三歲，是退休的醫生，未經
    營事業，沒有資金週轉問題，尚有金錢借給劉玠池。又劉春
    成早於六十八年間，就將其大部分財產分給長子乙○○及次
    子劉玠池，並由二子每月給一千元生活費及輪流供養，故劉
    春成並不缺錢。且依劉春成所常往來的金融帳戶資料所示，
    七十九年一月間並無大量資金出入。又當時劉春成中風並有
    頭部外傷，以其身體狀況，何以要向被告借貸一千萬元並設
    定抵押權？此顯為違反常情之借貸。再被告僅為公務員之妻
    ，並無資力借予劉春成一千萬元。依劉春成生前所撰聲明書
    及存證信函內容觀之，訴外人劉玠池在其父劉春成眼中，是
    到處借錢又無誠信的兒子；且系爭抵押權所擔保之債權清償
    日是七十九年十二月十五日，早就到期，何以未見被告向劉
    春成請求或聲請拍賣抵押物？足徵系爭抵押權所擔保之債權
    並不存在。關於劉春成設定系爭抵押權予被告之原因，被告
    辯稱係因劉春成於七十六年十二月十五日向被告購買台中市
    北屯區○○段十五之七四地號土地暨坐落其上建物即門牌號
    碼台中市○○路○段一四一號房屋 (下稱系爭旅順路房地)
    ，尚未清償之尾款一千萬元。惟系爭旅順路房地之買賣時間
    距系爭抵押權設定時間 (七十八年十二月十六日)太遠，又
    買賣當時被告僅拿訂金十萬元，其餘一千萬元價金，僅取得
    本票擔保，未以買賣標的房屋設定抵押，借新還舊。又買賣
    總價高達一千零十萬元，遠高於當時不動產交易行情，蓋該
    房屋於七十七年間向銀行抵押借款之最高限額僅被核定為二
    百五十萬元，推估房價不可能超過三百萬元，至八十一年房
    地產高價期間，因房屋權利價值變更，所核定之最高限額，
    不過為四百五十萬元。而七十六年間國內房地產景氣低迷，
    系爭旅順路房地所在地點不佳，當時市價不可能超過三百萬
    元，以七十九年之房價高峰期間，亦不可能超過八百萬元，
    何況是姊妹間的買賣，只可能低賣，不可能如被告所主張之
    高價，是被告所辯房屋買賣一節，不符常情。被告所提出之
    劉春成簽立充為系爭旅順路房地買賣價款之五紙本票 (票號
    各為342845、342846、342847、342848、342849，總金額為
    一千萬元，下稱系爭本票)，應係偽造，因發票日均為七十
    六年十二月十二日，到期日各為七十七年二月二十八日、同
    年四月三十日、六月三十日、八月三十日、十月三十日，而
    系爭旅順路房地之買賣時間在七十六年十二月十五日，系爭
    抵押權於七十八年十二月十六日設定，存續期限至七十九年
    十二月十五日，債務清償日期同此，故系爭本票發票日在買
    賣日之前，且到期日與系爭抵押權存續期日、債務清償日期
    均有未符。另該等債務於劉春成死前即已到期，何以未見被
    告向劉春成請求或聲請拍賣抵押物，且自清償日迄今已過十
    四年，被告亦從未聲請拍賣抵押物，被告為清苦之公務員家
    庭，對一千萬元之抵押債權長年不聞不問，有違常情。又另
    案（案號：九十三年度重訴字第三七六號）證人謝欽材雖證
    稱系爭本票係劉春成親自於七十八年十二月間背書簽名，惟
    劉春成因中風行動不便，寫字有發抖、歪斜現象，故其於七
    十八年十月十日所立之遺囑，其上簽名即有此現象，而與系
    爭本票上順暢之筆跡不同，故謝欽材所言並不可採。又劉玠
    池、黃鈺雯夫妻既與被告共謀虛偽設定系爭一千萬元之擔保
    債權，其等所為證詞亦無可採。劉春成若想為兒媳購屋，必
    然有相當資力，不可能只付訂金十萬元，而無償債計畫。況
    劉春成於六十八年間分產與乙○○、劉玠池二兄弟時，劉玠
    池業分得台中縣霧峰鄉○○段霧峰小段第一四一之七、一四
    六之一四地號土地暨坐落其上建物二棟。且劉春成於七十八
    年十月十日所立遺囑，已載明將系爭土地分配予其子女，故
    劉春成不可能因另購買房地予劉玠池而負債，並以系爭土地
    設定抵押權。被告於八十二年七月一日寄發存證信函及於八
    十八年八月二十五日委請律師發函予原告及劉玠池之文件內
    容中，均未提及一千萬元之擔保債權乃七十六年十二月間買
    賣房地之尾款債權，今臨訟杜撰系爭抵押權所擔保之債權為
    該等尾款債權，應非可採。又縱認本件被告債權存在，自七
    十六年至今亦罹於時效，特提出時效抗辯。爰依強制執行法
    第十四條提出債務人異議之訴。
二、被告則以：
    系爭抵押權所擔保之一千萬元債權確實存在。緣劉春成係入
    贅，其所生兒子中只有劉玠池從父姓，需供奉劉家祖先，劉
    春成乃於七十六年十二月中旬，向被告購買系爭旅順路房地
    予劉玠池居住，並登記為劉玠池之妻黃鈺雯所有。該筆房地
    買賣總價為一千零十萬元，買賣當時劉春成僅支付被告現金
    十萬元，所欠尾款一千萬元，由劉春成開立同額本票為擔保
    。系爭旅順路房地即以買賣為原因，於七十七年一月二十一
    日移轉登記至黃鈺雯名下，劉玠池、黃鈺雯夫妻並居住於該
    處迄今。系爭本票到期後，劉春成仍遲未能籌得款頊支付被
    告上開買賣尾款，乃於七十八年十二月十六日設定系爭抵押
    權予被告，以擔保被告該一千萬元債權之清償。又劉春成雖
    前於七十八年十月十日立下遺囑分配系爭土地予其子女，惟
    系爭土地既為劉春成所有，其於生前如何處分乃其權利。嗣
    劉春成因無法清償所欠尾款，而以系爭土地設定抵押權與被
    告作為擔保，無悖情理。被告於八十二年七月一日寄發存證
    信函及於八十八年八月二十五日委請律師發函予原告及劉玠
    池之文件內容中，均明確表示系爭抵押權所擔保之一千萬元
    債權確實存在。又系爭抵押權擔保之債權清償期為七十九年
    十二月十五日，消滅時效應自是日起算，至九十四年十二月
    十五日始屆滿。抵押權時效則至九十九年二十月二十日始屆
    滿（民法第八百八十條參照）。是以原告依強制執行法第十
    四條提起異議之訴，為無理由等語置辯。並聲明：原告之訴
    駁回。
參、法院之判斷：
一、查系爭土地原為訴外人劉春成所有，劉春成於七十八年十二
    月十六日與被告戊○○訂立抵押權設定契約，以系爭土地設
    定一千萬元之第二順位抵押權予被告，並於七十九年一月三
    日為設定登記。劉春成於八十一年十二月三十日死亡後，系
    爭土地由劉春成之子女乙○○、劉玠池、丁○○○、甲○○
    ○、庚○○、己○○、外孫女丙○○繼承而登記為分別共有
    ，應有部分各七分之一等情，為兩造所不爭執，並有系爭土
    地之土地登記謄本、抵押權登記資料 (含登記聲請書、抵押
    權設定契約書)可憑，堪信為真實。
二、關於系爭抵押權設定經過及所擔保之債權，證人即辦理抵押
    權設定登記之代書謝欽材於本院另案（九十三年度重訴字第
    三七六號案件）具結證稱：「我從六十年就一直從事土地代
    書工作迄今，我於七十八年有為劉春成及戊○○辦系爭抵押
    權設定登記手續，卷附登記資料文件上面字跡都是我寫的。
    我記得是劉春成帶我到戊○○住處用印簽約的。我知道這筆
    一千萬元抵押債務的原因，是因為他們有房屋買賣的債權債
    務關係，他們當場並有拿出數張劉春成所開立，總額為一千
    萬元的本票作為債權憑證，我並要求劉春成在這些本票後面
    背書，這樣我才為他們辦理抵押權設定登記。設定抵押權過
    程，劉春成神智清醒，沒有反覆無常的情形。」、「 (法官
    問：前開所謂買賣債權債務關係之房屋地點為何？是否你所
    承辦？)是在台中市○○路處，我有去過，門牌我不記得了
    ，那件買賣不是我承辦的。」等語（詳見被告提出之證物二
    即另案之準備程序筆錄），可徵系爭抵押權之設定確實出自
    劉春成本人意思，且有一千萬元擔保債權之存在。
三、按私文書經本人或其代理人簽名、蓋章或按指印或有法院或
    公證人之認證者，推定為真正，民事訴訟法第三百五十八條
    第一項定有明文。經本院調閱本院民事執行處九十四年度執
    字第二八三八九號及九十三年度重訴字第三七六號案卷，查
    閱卷附之本件被告提出之系爭債權證明即本票五紙，本票正
    面所蓋「劉春成」印文，與卷附系爭抵押權登記聲請書、設
    定契約書所蓋「劉春成」印文 (為印鑑章），經以肉眼比對
    結果，完全相符。另系爭五紙本票背面均有劉春成之簽名及
    捺印，該等簽名，與原告所提聲明書、兄弟分產契約書上劉
    春成之簽名，經以肉眼比對結果，筆跡相符，應屬同一人所
    為，堪認系爭本票為劉春成所簽發。原告徒以系爭本票上之
    簽名，不若劉春成所立遺囑上之簽名有發抖、歪斜現象，而
    謂系爭本票係偽造，尚不足採。又劉春成既為退休醫師，自
    具有相當智識水準，其若未積欠被告債務，當無可能無端簽
    發鉅額本票予被告，堪認劉春成與被告間確存有債權債務關
    係。
四、系爭旅順路房地原為被告所有，因七十六年十二月十五日之
    買賣，而於七十七年一月二十一日移轉登記至黃鈺雯名下，
    此有被告提出土地登記謄本及建築改良物登記簿等件在卷可
    按。參以系爭五紙本票發票日均為七十六年十二月十二日 (
    到期日各為七十七年二月二十八日、四月三十日、六月三十
    日、八月三十日、十月三十日)，與系爭旅順路房地買賣時
    間甚為接近，復佐之證人謝欽材前開證詞，可知被告所辯：
    劉春成因向其購買系爭旅順路房地予其子劉玠池（登記在其
    媳即劉玠池之妻黃鈺雯名下），並簽發系爭本票為付款擔保
    一節，確有所據。原告雖以系爭旅順路房地買賣價格過高為
    由，質疑該筆買賣之真實性。惟按不動產交易價格之議定，
    具有高度主觀性與複雜性，本契約自由原則，不動產之實際
    成交價格，係由買賣雙方通盤考量整體交易條件後達成合意
    而決定。本件原告依買方立場，質疑上述買賣價金過高而對
    劉春成不利，惟由賣方立場觀之，劉春成僅先支付現款十萬
    元，即取得房地產權移轉之重大實利，所餘絕大部分價金均
    僅開立本票擔保，此等付款方式，對賣方而言亦屬不利。況
    買賣雙方本具親誼關係，交易價格、條件，本難以尋常情形
    衡之，尚不得以價格過高為由，否定系爭旅順路房地買賣之
    真實性。
五、按遺囑人於為遺囑後所為之行為與遺囑有相牴觸者，其牴觸
    部分，遺囑視為撤回，民法第一千二百二十一條定有明文。
    查劉春成於七十八年十月十日所立遺囑，固有表明將系爭土
    地分配予其子女。然其嗣就遺贈標的物即系爭土地設定抵押
    權與被告，所為僅係限制系爭土地所有權之行使，尚不至喪
    失標的物之權利。且縱認其生前所為處分行為與所為遺囑有
    相牴觸，其結果亦為牴觸部分之遺囑視為撤回。是劉春成所
    立遺囑，並不影響系爭抵押權設定之效力，亦無從以之推認
    劉春成不會以遺贈標的物設定抵押權。
六、查本件被告為劉春成媳婦黃鈺雯之胞姊，被告因此親誼關係
    ，而遲未為聲請法院拍賣抵押物等實行抵押權行為，衡情無
    違。況抵押權係以擔保債務之清償為目的，從屬於擔保債權
    而存在，該債權未消滅前，除抵押權有消滅之原因外，抵押
    權應繼續存在，債權消滅時，抵押權始歸於消滅，故其本身
    實無存續期限可言。且核卷附被告於八十二年七月一日寄發
    存證信函及於八十八年八月二十五日委請律師發函予原告及
    劉玠池之文件內容中，均已表明請求劉春成之繼承人清償系
    爭抵押權所擔保之一千萬元債權，否則將聲請法院拍賣抵押
    物等意旨。原告以被告遲未實行系爭抵押權而謂擔保債權並
    不存在，顯乏所據。
七、次按以抵押權擔保之債權，其請求權已因時效而消滅，如抵
    押權人，於消滅時效完成後，五年間不實行其抵押權者，其
    抵押權消滅。民法衙八百八十條定有明文。查系爭抵押權擔
    保之債權清償日期為七十九年十二月十五日，有抵押權設定
    契約書在卷可憑，堪予信實。則系爭抵押權擔保之債權消滅
    時效應自該日起算，至九十四年十二月十五日始屆滿。而抵
    押權時效則應至九十九年十二月十五始屆滿。原告主張本件
    債權縱使存在，自七十六年起算至今，已罹於時效云云，尚
    非足取。
七、綜上所述，系爭抵押權擔保之債權一千萬元存在，原告依強
    制執行法第十四條規定，以擔保債權不存在為由，訴請撤銷
    本院對於系爭土地所為之強制執行程序，尚屬無據，應予駁
    回。
肆、結論：原告之訴為無理由，依民事訴訟法第七十八條，判決
    如主文。
中　　華　　民　　國　　94　　年　　11　　月　　16　　日
                  民事第四庭    法  官  曹宗鼎
正本係照原本作成。
如對本判決上訴，須於判決送達後20日內向本院提出上訴狀。
中　　華　　民　　國　　94　　年　　11　　月　　16　　日
                                書記官
